臺灣臺南地方法院刑事判決　　　　　　　94年度訴字第1378號
公　訴　人　臺灣臺南地方法院檢察署檢察官
被　　　告　戊○○
　　　　　　　　　　　號
上列被告因重利案件，經檢察官提起公訴（94年度偵字第11314
號），被告就被訴事實為有罪之陳述，本院裁定進行簡式審判程
序，判決如下：
    主  文
戊○○乘他人急迫，貸以金錢，而取得與原本顯不相當之重利，
為常業，累犯，處有期徒刑捌月。
    事  實
一、戊○○前因違反毒品危害防制條例案件，經本院以九十年度
    易字第一六五七號及九十年度訴字第一一四七號分別判處有
　　期徒刑八月及七月，嗣裁定應執行有期徒刑一年二月確定，
  　於民國九十二年八月十三日縮刑期滿執行完畢。詎猶不知悔
　　改，基於乘他人急需金錢，而貸款以取得與原本顯不相當重
  　利為常業之犯意，自九十四年二月間起，在「小兵立大功」
    上刊登「有工作、身分證、五萬元內、行動電話0000000000
    」借貸金錢之廣告，乘甲○○、丙○○及丁○○急需現款之
  　際，允以貸款，然約定借款利率為週息百分之十，並要求借
    款人簽發供擔保之借用證及本票且交付身分證影本後，即預
    扣第一期利息後，於附表所示之時間，貸與甲○○、丙○○
    及丁○○如附表所示之金額，而收取顯不相當之重利，並以
    之為常業。嗣經警於同年六月七日循線查獲，並扣得甲○○
　　、丙○○及丁○○身分證影本、所簽發之借用證、保管憑證
  　及本票，而查悉上情。
二、案經臺南縣警察局麻豆分局報請臺灣臺南地方法院檢察署檢
    察官偵查起訴。
    理  由
一、訊據被告戊○○對其刊登借款小廣告，且與借款人約定借款
    利率為週息百分之十，並預扣第一期利息後，貸款予甲○○
    、丙○○及丁○○之事實，迭於警偵訊及本院均自白承認，
    核與甲○○、丙○○及丁○○於警詢之供述相符，並有上開
    借款人之身分證影本、渠等簽發之借用證、保管憑證及本票
    扣案可佐。另由借款人丁○○於警詢中供承因財務困難，故
    會延遲繳息等語（詳警卷三四頁），足認借款人係因需款孔
    急，方同意以高利借款。再參以被告於本院供陳：借款人打
    電話來借款時，有提及急需現金之事等語（詳本院卷十六頁
    ），足認被告貸以高利，確係趁借款人急需現金週轉之急迫
    情況無訛。
二、按刑法上所規定之常業罪，只須有賴某種犯罪為業之意思，
    而有事實之表現為已足。行為人經營之地下錢莊刊登廣告放
    款，自係以不特定之人為招攬對象，且所收之利息甚高，顯
    係以重利貸款為業，並恃以維生，自係犯常業重利罪，有最
    高法院八十八年度臺上字第三０二三號判決意旨參照。查被
    告於警詢及本院中均自承於九十二年二月間起，在小兵立大
    大功上，刊登「有工作、身分證、五萬元內、行動電話0000
    000000」之借款廣告，以之招徠客戶（詳警卷十四頁，本院
    卷二六頁）；核與借款人甲○○、丙○○及丁○○證稱係在
    小兵立大功上看到廣告後，打電話向被告借款之證述相符，
    足認被告確有刊登借款廣告。參諸前揭判決意旨，被告刊登
    廣告放款，自係以不特定之人為招攬對象，且所約定收取之
    利息為週息百分之十，月息則高達百分之四十，顯係以貸款
    而收取與原本顯不相當之重利為業，並恃以維生。是被告所
    犯常業重利犯行，足以認定。
三、至於被告辯稱：伊雖有與借款人口頭約定利息為週息百分之
    十，但僅向甲○○、丙○○及丁○○預扣第一期利息，之後
    就再無收到任何利息云云。惟查(1)被告已自承與借款人約定
    之利息為週息百分之十，並均有向借款人預扣第一期利息等
    語。是被告既確有取得第一期利息，且換算後月息高達百分
    之四十，則被告貸款並取得與原本顯不相當利息之犯行，已
    足認定。(2)況被告於警詢中更供承其與借款人約定交付利息
    之地點，並自承借款人甲○○及丙○○均已繳付三期利息等
    語（詳警卷五頁）；核與借款人甲○○於警詢時證稱已繳納
    其與丙○○之借款利息各約一萬多元，借款人丁○○則證稱
    已繳納二期利息共計七千元等語相符（詳警卷二六、三四頁
    ），足認被告確有多次向借款人收取高額利息之事實。(3)被
    告於本院雖辯稱除預扣利息外，未再向借款人收取利息云云
    。然苟若屬實，被告向甲○○等三人所預扣之利息，應僅有
    一萬一千元而已（甲○○及丙○○各預扣四千元，丁○○預
    扣三千元，詳本院卷二七頁），然被告於警詢中竟自承已賺
    利息約四萬多元等語（詳警卷六頁）。益證被告除預扣之利
    息外，另有向借款人收取利息，要無疑義。是被告辯稱未另
    向借款人收取利息云云，無足憑採。本件事證明確，應依法
    論科。
四、核被告戊○○所為，係犯刑法第三百四十五條之常業重利罪
    。被告有如事實欄所載之前科紀錄，有臺灣高等法院被告前
    案紀錄表可參，其於有期徒刑執行完畢後，五年內再犯有期
    徒刑以上之罪，為累犯，應加重其刑。爰審酌被告犯罪之動
    機、目的、重利貸款時間非長、所得利益數額約四萬元，然
    雇請討債公司暴力討債，犯後雖坦承放高利貸，惟於本院復
    飾詞辯稱未再收取利息云云，犯後態度非佳等一切情狀，量
    處如主文所示之刑，以示懲儆。
五、末按，因犯罪所得之物，以屬於犯人所有者為限，方得宣告
    沒收，此觀刑法第三十八條第三項前段之規定甚明。而被告
　　要求借款人簽發本票或支票以供擔保，應僅係將本票或支票
  　設定質權予被告而已，該質物（即本票或支票）之所有權仍
    屬借款人。縱所約定之借款利率，與原本顯不相當，然依民
    法第二百零五條規定，其利率超過週年百分之二十部分，無
　　請求權。但被告與借款人間債權債務仍屬存在，苟借款人清
  　償上開借款，自應將質物（即本票及支票）返還與出質之借
　　款人，自不得將之宣告沒收（最高法院八十九年度臺上字第
  　四四０六號、八十七年度臺上字第三三四號、八十四年度臺
　　上字第三三二四號判決參照）。查被告戊○○於借款時，均
  　要求借款人簽發借用證、保管憑證及本票，並附上借款人之
    身分證影本以供擔保乙情，為被告所自承，揆諸前揭說明，
  　扣案借用證、保管憑證、本票及身分證影本，於借款人清償
    本金及法定利息後，仍應返還之，故均非被告所有之物，無
    庸為沒收之諭知。扣案聯絡簿一本，雖係被告所有，但尚無
    證據可認係被告犯常業重利罪所用之物，爰不為沒收之諭知
    ，併附說明。
據上論斷，應依刑事訴訟法第二百七十三條之一第一項、第二百
九十九條第一項前段，刑法第三百四十五條、第四十七條，罰金
罰鍰提高標準條例第一條前段，判決如主文。
本案經檢察官乙○○到庭執行職務
中　　華　　民　　國　　94　　年　　12　　月　　6 　　日
　　　　　　　　　刑事第二庭    法　官　林中如
以上正本證明與原本無異。
如不服本判決，應於收受送達後10日內向本院提出上訴書狀（應
附繕本）。
　　　　　　　　　　　　　　　　書記官  馬愛君
中　　華　　民　　國　　94　　年　　12　　月　　6 　　日
附錄法條
刑法第345條
以犯前條之罪為常業者，處5年以下有期徒刑，得併科3千元以下
罰金。
附表
┌─┬───┬────────┬─────┬────┬────┐
│編│借款人│　　借款日期 　 │借款金額　│預扣利息│本票金額│
│號│      │　　　　　　　　│(新臺幣)  │        │        │
├─┼───┼────────┼─────┼────┼────┤
│一│甲○○│九十四年三月四日│四萬元    │四千元　│十萬元  │
├─┼───┼────────┼─────┼────┼────┤
│二│丙○○│九十四年三月六日│四萬元    │四千元  │十萬元  │
├─┼───┼────────┼─────┼────┼────┤
│三│丁○○│九十四年五月三日│三萬六千元│三千元  │九萬元  │
└─┴───┴────────┴─────┴────┴────┘
